Inventaris van het archief van het Provinciaal Bestuur van Zuid-Holland, (1300) 1850-1945
Nationaal Archief, Den Haag
Provinciaal Bestuur van Zuid-Holland [blok 1850-1945]
Prov. Bestuur Zuid-Holland, 1850-1945
32926
7096 inventarisnummer(s); 1107,50 meter
Normale geschreven, getypte en gedrukte documenten, geen bijzondere handschriften.
Nationaal Archief
Provinciale Staten; Gouverneur,, 1814-1850 Commissaris des konings,, 1850-1945 Gedeputeerde Staten
Het archief bestaat grotendeels uit chronologisch geordende series: notulen, besluiten, ingekomen en uitgaande stukken. Deze zijn te raadplegen met behulp van eigentijdse toegangen als indices en registers van besluiten. Het zwaartepunt van het Provinciaal Bestuur lag in deze periode bij Gedeputeerde Staten en veel minder bij de Commissaris des Konings (der Koningin). Deze laatste was nog wel speciaal verantwoordelijk voor de handhaving van de openbare orde en veiligheid. Tot het begin van de 20e eeuw beperkten de hoofdtaken van de provincie zich tot het toezicht op de lagere overheden: de gemeenten (in het bijzonder de gemeentelijke financiën) en de waterschappen (waterstaatswerken aan dijken, vaarten en wegen). Gedeputeerde Staten fungeerden ook als administratief beroepsorgaan inzake besluiten van gemeenten en waterschappen. Daarnaast oefende het college taken uit ten aanzien van het verkeer en vervoer: beurt- en veerdiensten, postwagendiensten, heffing van havengelden, tolgelden e.d. In de 20e eeuw kreeg de provincie in toenemende mate taken in medebewind, waarbij de uitvoering van wetten (mede) was opgedragen aan het Provinciaal Bestuur: Drankwet, Warenwet, Hinderwet. Een nieuwe taak was het planologisch toezicht op uitbreidingsplannen van gemeenten. De belangrijkste taak van Provinciale Staten was het kiezen van leden van de Eerste Kamer. Op de namen van de landverhuizers over de periode 1850-1899 (zie inventarisnummer 6460) is een digitale naamindex (oud toegangsnummer 3.02.27.02) beschikbaar.
Archiefvorming
Geschiedenis van de archiefvormer
1. Organisatie van het bestuur
A. Grondgebied
Na het herstel van de onafhankelijkheid van Nederland, eind 1813, bleef de indeling van het grondgebied in departementen en arrondissementen voorlopig ongewijzigd. Het departement van de Monden van de Maas, globaal de huidige provincie Zuid-Holland, bleef voortbestaan tot 1 mei 1814. De Grondwet van 29 maart 1814 verving de departementen door "provinciën of landschappen". Zuid-Holland werd met Noord-Holland verenigd in één provincie Holland. De benaming Holland en West-Friesland, door minister Van Maanen in de grondwetcommissie voorgesteld "om aan het verlangen van achtenswaardige Noordhollanders ... toe te geven" had geen instemming gevonden bij de overige leden van de commissie.
C.W. van der Pot, Bestuurs- en rechtsinstellingen, p. 192.
Voor de ene provincie Holland werden bij Souverein Besluit van 6 april 1814 door Willem I twee gouverneurs benoemd, die respectievelijk Den Haag en Haarlem als residentie kregen aangewezen. Op 20 april werd door Willem I ook het ambtsgebied van de gouverneurs afgebakend en wel volgens de grens van 1 juli 1810 tussen de voormalige departementen Amstelland en Maasland. Deze grens is globaal dezelfde als de huidige grens tussen beide provincies.
Ingevolge het Souverein Besluit van 6 september 1814 gingen de eilanden Vlieland en Terschelling over van Friesland naar Holland. De oude grenzen van het gewest Holland werden overigens niet geheel hersteld, omdat de overgang in de Bataafse tijd van een deel van "Hollands Brabant" naar de provincie Noord-Brabant gehandhaafd bleef. In 1815 werd ook het restant van Hollands Brabant, het Land van Altena, bij Noord-Brabant gevoegd. In 1820 tenslotte werd de grens met Utrecht en Gelderland vastgesteld.
Vlieland en Terschelling maakten vóór 1798 en van 1802-1807 deel uit van Holland en van 1807-1814 van Friesland. Over de grens met Hollands-Brabant zie: P.J. Latjes, 'De wording en bestuurlijke indeling van Hollands-Brabant tijdens de jaren 1796-1815' in: Holland, jrg. 14 (1982) p. 168-175. De grenzen met Utrecht en Gelderland zijn vastgesteld bij de wetten van 27 april 1820 (Stb. 12 en 13). Over de grenzen van Zuid-Holland in het algemeen zie de in de literatuurlijst vermelde publicaties van Fockema Andreae en Van der Gouw, 'Korte geschiedenis'.
Bij de grondwetsherziening van 1840 werd Holland in twee afzonderlijke provincies Noord- en Zuid-Holland gesplitst. In Zuid-Holland bestond destijds geen behoefte aan deze opdeling, maar in Noord-Holland was vooral Amsterdam voorstander van splitsing: de stad zag zich in 1838 bij de oprichting van het Provinciaal Gerechtshof gepasseerd ten gunste van Den Haag. Wel is vanuit West-Friesland uit vrees voor een overheersende positie van Amsterdam gestreefd naar herstel van de oude grens van vóór 1795 tussen het Noorder- en Zuiderkwartier van Holland.
Over de scheiding van Noord- en Zuid-Holland in 1840 zie: F.J.M. Otten, 'Holland in de jaren 1795-1840', in: 150 Jaar Noord- en Zuid-Holland, p. 27-40.
In 1840 is echter de toen bestaande administratieve grens tussen Noord en Zuid aangehouden.
Na de drooglegging van het Haarlemmermeer is in 1855 bepaald, dat de nieuw gevormde gemeente Haarlemmermeer in zijn geheel bij Noord-Holland zou komen. Ter compensatie kreeg Zuid-Holland in 1864 het grootste deel van de gemeente Leimuiden toegewezen.
Wetten van 11 juli 1855 (Stb. 70) en 8 juni 1864 (Stb. 6).
B. Bestuursorganen
De departementale administratie bleef in de periode november 1813 tot eind april 1814 vrijwel op de oude voet gehandhaafd. Alleen werden de prefecten vervangen door commissarissen-generaal en kregen de onderprefecten de titel districtscommissaris. De Grondwet van 1814 bepaalde, dat er in de provincies Statencolleges zouden komen, voorgezeten door de vertegenwoordiger van de Souvereine Vorst, de gouverneur.
De op 6 april 1814 benoemde gouverneurs traden per 1 mei in functie. In de arrondissementen bleven de districtscommissarissen voorlopig gehandhaafd, als aparte bestuurslaag tussen provincie en gemeenten in. Bij Souverein Besluit van 6 september 1814 werd bepaald, dat zij nog het gehele jaar in functie zouden blijven, welke termijn op 26 december 1814 werd verlengd tot 1 maart 1815, met uitzondering van de arrondissementen waarvan de hoofdplaats samen viel met de provinciehoofdstad.
W.F. Röell, secretaris van staat voor Binnenlandse zaken, meende in zijn advies aan de Koning, dat als gevolg van de opheffing van de commissarissen in de provinciehoofdsteden "de Heeren Gouverneurs reeds dadelijk zich zullen kunnen gewennen aan het denkbeeld, om in directe betrekking met de Gemeente besturen zelve te koomen, waarin zommige nu nog zooveel zwarigheid zien ... " (Algemeen Rijksarchief (ARA), Staatssecretarie, inv.nr. 64, exh. 26 dec. 1814 nr. 51).
1. Provinciale Staten
a. 1814-1850
Aangezien in de Grondwet van 1814 sprake was van één provincie Holland, maar door Willem I twee gouverneurs waren benoemd voor resp. het Noordelijk en Zuidelijk deel van Holland, moest worden bepaald waar de Staten zouden vergaderen. De secretaris van Staat van Binnenlandse Zaken Röell zag in verband met de kosten het liefst, dat "even als vanouds" alleen in Den Haag zou worden vergaderd. De Raad van State echter steunde het voorstel van een provinciale adviescommissie om beurtelings in Haarlem en Den Haag bijeen te komen, teneinde elke schijn van ongelijkwaardigheid tussen Noord en Zuid te vermijden. Willem I besliste conform dit laatste voorstel: het op 26 augustus 1814 vastgesteld Reglement op de samenstelling der Staten bepaalde, dat jaarlijks afwisselend te Haarlem en Den Haag zou worden vergaderd, onder voorzitterschap van de aldaar residerende gouverneur.
Het reglement is o.a. gepubliceerd in het Bijvoegsel bij het Staatsblad (afgekort Bijv. Stb.) 1813/1814 2e stuk p. 576-586.
Op 19 september 1814 kwamen de Staten van Holland voor de eerste maal bijeen in Den Haag. De leden waren niet gekozen, maar door de vorst benoemd. Zij hadden zitting voor drie jaar; jaarlijks zou een derde deel aftreden. Nieuwe leden zouden worden gekozen volgens een stelsel van standenvertegenwoordiging, met afgevaardigden namens de Ridderschap, de steden en de landeigenaren ("eigenerfden") op het platteland. In Holland telden de Staten 90 leden, waarvan 14 voor de Ridderschap, 49 voor de steden en 27 voor het platteland. Van de leden kwamen er 50 uit Zuid-Holland.
De Ridderschap wees zelf zijn vertegenwoordigers in de Staten aan. Om in de Ridderschap te worden opgenomen, moest men van adel zijn en een zekere welstand genieten. In de steden geschiedde de verkiezing van Statenleden door de stedelijke raad. Stemgerechtigd waren alleen zij die een bepaald bedrag (de census) aan personele en grondbelasting betaalden: zij kozen een kiescollege, dat vacatures opvulde in de raad, waarvan de leden voor het leven werden benoemd. De raadsleden benoemden meestal burgemeesters of wethouders in de Staten. Van de stedelijke Statenleden kwamen er 23 van de 49 uit Zuid-Holland, waarvan 5 uit Rotterdam, 4 uit Den Haag, 3 uit Leiden, 2 uit Dordrecht en 1 uit elk van de overige steden nl. Brielle, Delft, Gorinchem, Gouda, Maassluis, Schiedam, Schoonhoven, Vlaardingen en Woerden. Ook op het platteland vond de verkiezing getrapt plaats, al ontbrak de raad als trap in het kiesstelsel, omdat de raadsleden door Gedeputeerde Staten werden benoemd. Censuskiezers kozen hier per district een kiescollege, dat de Statenleden aanwees.
Ingevolge de Grondwet van 1815 en de provinciale reglementen van 1817 veranderde er weinig.
Reglement op het gezag en de macht der Staten: zie gedrukte notulen Provinciale Staten (PS) 1817 p. 241-247. Reglement op de samenstelling der Staten: idem, p. 250-265.
Het aantal Statenleden bleef ongewijzigd. In plaats van landeigenaren sprak men nu van "landelijke stand". Het platteland van Holland werd verdeeld in 27 districten (waarvan 17 in Zuid-Holland), die elk één Statenlid afvaardigden. Bij de herziening van het provinciaal reglement in 1825 werd de zittingsduur verlengd tot zes jaar, waarbij om de twee jaar één derde deel van elke stand aftrad.
De gewone vergadering van de Staten werd elk jaar in juli gehouden. Er werd bij gewone meerderheid van stemmen beslist. In Den Haag vergaderde men in de Statenzaal waar tot 1795 de vroegere Staten van Holland bijeen kwamen en tegenwoordig de Eerste Kamer. In Haarlem vergaderde men in het achter het stadhuis gelegen Prinsenhof.
Na de splitsing van Holland in 1840 kreeg Zuid-Holland 86 Statenleden, waarvan 10 namens de Ridderschap, 41 namens de steden en 35 voor het platteland. Bij de steden kreeg Rotterdam nu 10 leden, Den Haag 8, Leiden 5, Dordrecht 4, Delft 3, Gorinchem, Gouda en Schiedam elk 2, en Brielle, Maassluis, Schoonhoven, Vlaardingen en Woerden elk 1. Elk plattelandsdistrict vaardigde twee Statenleden af, alleen het district Meerkerk drie.
K.B.'s van 9 nov. 1840 nr.17 en 11 nov. 1840 nrs. 69 en 70, gepubliceerd in gedrukte notulen P.S. 15 dec. 1840 p. 7 e.v.
Deze samenstelling bleef gehandhaafd tot 1850, toen de Provinciale Wet de standenvertegenwoordiging afschafte en verving door een stelsel van directe verkiezingen.
Een belangrijke taak van Provinciale Staten was in deze periode het kiezen van de leden van de Tweede Kamer, van wie elk jaar een derde gedeelte aftrad. Uit Holland kwamen van 1815 tot 1840 22 van de in totaal 110 Kamerleden. Vanaf 1840 zond Zuid-Holland 12 afgevaardigden naar de Kamer. Statenleden die tot Kamerlid werden gekozen, moesten als Statenlid aftreden.
De Staten konden volgens de Grondwet van 1815, als zij dit voor het provinciaal belang nodig achtten en onder goedkeuring van de Koning, reglementen en verordeningen uitvaardigen op het terrein van de "gewone inwendige politie en oeconomie". Ook hadden zij tot taak uitvoering te geven aan de wetten en algemene maatregelen van bestuur, maar deze bevoegdheid werd uitgehold doordat de gouverneurs hier een bijzondere verantwoordelijkheid was toebedeeld.
In de praktijk hebben Provinciale Staten vóór 1850 weinig bevredigend gefunctioneerd. Dat kon ook moeilijk anders bij een college, dat slechts éénmaal per jaar gedurende enkele dagen bijeen kwam. Niet alleen de overheersende positie van de gouverneur, ook het gemis aan financiële zelfstandigheid van de provincie werkte remmend op de invloed van de Staten. Typerend voor hun geringe invloed is, dat de Staten van Holland bij de scheiding van Noord en Zuid in 1840 door de regering in het geheel niet werden betrokken. Daarnaast ondervond de standenvertegenwoordiging, met de ongelijke behandeling van steden en platteland en de feitelijke overbodigheid van de Ridderschap, vanaf circa 1840 steeds meer kritiek. Pas de Grondwet van 1848 en de Provinciale Wet van 1850 zouden nieuwe verhoudingen scheppen.
Van der Pot, Bestuurs- en rechtsinstellingen, p. 227 e.v.
b. 1850-1945
De leden van Provinciale Staten werden nu direct gekozen door censuskiezers, voor het eerst in 1852. De provincie was daartoe verdeeld in kiesdistricten, die elk een aantal leden afvaardigden naar de Staten. In totaal telden de Staten van Zuid-Holland 80 leden, na een wijziging in de kieswet in 1897 82 leden. Het districtenstelsel was een meerderheidsstelsel: wie meer dan de helft van de uitgebrachte stemmen kreeg, werd verkozen.
De verdeling in kiesdistricten is geregeld bij de Wet van 5 nov. 1852 (Stb. 197), gewijzigd bij de Wet van 28 apr. 1897 (Stb. 111). Het aantal Statenleden was bepaald in art. 2 van de Wet van 6 juli 1850 (Stb. 39), gewijzigd bij de Wet van 28 apr. 1897 (Stb. 112).
De leden werden gekozen voor een periode van zes jaar; om de drie jaar trad de helft af.
Vanaf 1919 werden Provinciale Staten volgens het stelsel van evenredige vertegenwoordiging gekozen, voor een periode van vier jaar. Na die vier jaar traden alle leden gelijk af. In de zomer van 1941 werden de Statencolleges door de Duitse bezetter buiten werking gesteld.
De Provinciale Wet van 1850 schreef twee gewone vergaderingen voor: een zomerzitting in juli en een najaarszitting, onder voorzitterschap van de commissaris des Konings. De vergaderingen moesten verlopen volgens een reglement van orde, dat eveneens uit 1850 dateert.
Gedrukte notulen P.S. 4 dec. 1850 p. 223 e.v.
Aan de Staten was in de Grondwet van 1848 opgedragen de "regeling en het bestuur van het provinciale huishouden" (artikel 131). Bij bestuur moet worden gedacht aan het vaststellen van de ontvangsten en uitgaven, het aangaan van geldleningen, koop, ruil of vervreemding van provinciale eigendommen, aanleg en verbetering van provinciale wegen en werken. Bij regeling gaat het om het vaststellen van verordeningen. Naast deze autonome taken was er de in artikel 131 van de Grondwet geformuleerde taak van medebewind: de Staten werden belast met de uitvoering van wetten en koninklijke bevelen betreffende "takken van algemeen binnenlandsch bestuur".
Een belangrijke rol speelden de Staten bij het toezicht op de waterschappen, met name de reglementering. Daarnaast bleef het bestuurlijk en vooral financieel toezicht op de gemeenten een hoofdtaak. Net als vóór 1850 bleven zij fungeren als kiescollege, echter niet meer voor de Tweede Kamer maar nu voor de Eerste Kamer. Van 1850 tot 1887 werden 7 van de 39 Kamerleden door de Zuid-Hollandse Staten aangewezen, van 1887 tot 1923 waren dat er 10 van de 50 en daarna 12 van de 50.
2. Gedeputeerde Staten
a. 1814-1850
Noch de Grondwet van 1814 noch de in augustus 1814 afgekondigde reglementen op de samenstelling van Provinciale Staten schreven de benoeming voor van een college van gedeputeerden uit de Staten voor de dagelijkse bestuurstaken. Dit was facultatief gelaten. Pas de Grondwet van 1815 bepaalde, dat de Staten uit hun midden een college van Gedeputeerde Staten benoemen ter afdoening van "alles wat tot het dagelijksch beleid der zaken en de uitvoering der algemeene wetten betrekking heeft".
Al in hun eerste vergadering hebben de Staten van Holland in een adres aan de Koning aangedrongen op de instelling van twee colleges gedeputeerden voor respectievelijk het Noordelijk en Zuidelijk deel van Holland. De "ondervinding zoo van vroegere als latere tijden" had hun het nut daarvan aangetoond. Men kan hierin een verwijzing zien zowel naar de periode vóór 1795, toen Noorder- en Zuiderkwartier van Holland elk een college van Gecommitteerde Raden kenden, als naar de jaren 1807 tot 1810, toen Noord en Zuid aparte departementen vormden. Willem I bewilligde al op 21 september 1814 in dit verzoek, zodat enkele dagen daarna, op 29 september, het Zuid-Hollandse college voor het eerst bijeen kon komen. In de Grondwet van 1815 werd een bepaling opgenomen, dat Holland "uit hoofde van derzelver uitgestrektheid en bevolking" twee colleges van Gedeputeerde Staten zou hebben.
Het college in Zuid-Holland telde in de jaren 1814-1825 negen leden, van wie elk jaar één derde aftrad. Na de herziening van het reglement op de samenstelling der Staten in 1825 bedroeg dit aantal zeven leden, die voor zes jaar zitting hadden en van wie om de twee jaar twee of drie leden aftraden.
Het herziene reglement van 1825 is gepubliceerd in het Bijv. Stb. 1825 1e stuk p. 49 e.v. en in gedrukte notulen P.S. 1825 p. 213 e.v. Zie voor het reglement van 1817 noot 7.
De samenstelling van Gedeputeerde Staten diende zoveel mogelijk een afspiegeling te zijn van de verhoudingen van de drie standen in de Staten. Tot 1825 had de Ridderschap in het college één of twee leden, de steden vier of vijf en de landelijke stand drie of vier. Van 1825 tot 1850 zijn deze aantallen gefixeerd op respectievelijk één, vier en twee.
De samenstelling van Gedeputeerde Staten (afgekort G.S.) was tot 1825 aldus: Ridderschap van 1817-1819 en 1822-1825 twee leden, in de overige jaren één; landelijke stand van 1814-1817 vier leden, daarna drie; steden: van 1819-1822 vijf leden, in de overige jaren vier.
De feitelijke zittingsduur, uiteraard mede afhankelijk van de herverkiezing als lid van Provinciale Staten, was in de periode 1814-1850 in het algemeen vrij lang. Ambtsperiodes van tientallen jaren achtereen waren geen uitzondering. Zo zat Jhr. L.R. Gevaerts van 1814-1849 zonder onderbreking in het college en Jhr. J. Quarles van Ufford van 1819-1849. Eerstgenoemde fungeerde in 1848 ruim vijf maanden als waarnemend gouverneur.
Gedeputeerde Staten vergaderden twee maal per week onder leiding van de gouverneur, die deelnam aan de stemmingen en bij staken van de stemmen een beslissende stem had. De meeste ter vergadering ingebrachte stukken werden aan een of enkele gedeputeerden overgedragen ("commissoriaal gemaakt"), om daarover in een volgende vergadering te adviseren.
De verordenende bevoegdheid van de Staten is in de praktijk vooral door Gedeputeerde Staten gerealiseerd. Het reglement van 1817 op het gezag der Staten bepaalde in artikel 36, dat Gedeputeerde Staten op dit terrein ook bevoegd waren als de zaak geen uitstel kon lijden. Wel trad daarbij vóór 1840 soms ernstige vertraging op als gevolg van meningsverschillen tussen de colleges in Noord- en Zuid-Holland, ook al omdat de competenties niet duidelijk waren afgebakend.
F.G. Scha1kwijk, Provinciale wetgeving in de jaren 1814-1818; in: Themis jrg. 74 (1914) p. 495 e.v.
Illustratief is de opmerking van gouverneur Van Tuyll van Serooskerken in de eerste vergadering van Provinciale Staten van Noord-Holland, 22 december 1840, dat de vorming van twee provincies "bepaaldelijk ten aanzien van het huishoudelijk bestuur wezentlijke voordeelen" met zich mee bracht.
b. 1850-1945
Ingevolge de Provinciewet van 1850 was het zwaartepunt van het bestuur verschoven naar het college van Gedeputeerde Staten. Deze moesten de door Provinciale Staten genomen besluiten en verordeningen uitvoeren, de provinciale financiën en eigendommen beheren en namens de Staten het toezicht op de gemeenten uitoefenen (bij de Grondwet van 1887 werd dit toezicht uitdrukkelijk aan Gedeputeerde Staten opgedragen). De Provinciewet van 1850 bepaalde het aantal gedeputeerden op zes, van wie om de drie jaar de helft aftrad. De commissaris fungeerde als voorzitter van het college, dat als regel twee maal per week vergaderde, ondersteund door de griffier die notuleerde. Voor het onderzoek van de ingebrachte stukken en het opmaken van adviezen verdeelde het college zich elk jaar in afdelingen.
Het reglement van orde voor de vergadering van G.S., voorgeschreven in art. 91 van de Provinciewet van 1850, is vastgesteld door P.S. op 20 nov. 1850 (gedrukte notulen p. 84 e.v.). Als regel vergaderden G.S. dinsdag en vrijdag (art. 1). Binnen G.S. zouden afdelingen komen voor a) provinciale en gemeentelijke financiën, "policie" en nijverheid, b) waterstaat, wegen, militie en schutterijen en c) onderwijs, armenzorg, kerkelijke zaken, reclames rijksbelastingen (art. 15). Besluiten werden genomen bij gewone meerderheid van stemmen (art. 26).
De verhouding tussen Gedeputeerde en Provinciale Staten is geregeld in een instructie die in 1850 door de Staten is vastgesteld. Ten aanzien van de administratieve rechtspraak hebben de Staten in 1880 een regeling vastgesteld die werd opgenomen in de herziene instructie van 1850. In die aanvulling werden regels gegeven voor het ter inzage leggen van processtukken, de indiening van memories door belanghebbenden, de openbare behandeling en het met redenen omkleden van uitspraken.
De instructie voor G.S. was voorgeschreven in art. 150 van de Provinciewet van 1850 en vastgesteld door P.S. op 15 nov. 1850 (zie gedrukte notulen P.S. p. 73 e.v.). Voor de aanvulling van 1880 zie: gedrukte notulen P.S. 21 juli 1880 nr. VI.
In de zomer van 1941 werden de colleges van Gedeputeerde Staten door de Duitse bezetter opgeheven. De commissarissen konden zich naar believen laten adviseren door bestuursraden, die zij zelf mochten benoemen. In Zuid-Holland zijn de toen zittende gedeputeerden blijven fungeren.
3. Gouverneur/Commissaris des Konings
a. 1814-1850
De door Willem I benoemde gouverneurs waren "met zorg door het staatshoofd uitgezochte aristocraten", bekleed met een machtspositie die te vergelijken was met de Napoleontische prefecten.
Algemene geschiedenis der Nederlanden, dl. 11, Weesp 1983, p. 239. Van de recente literatuur over de gouverneurs dienen vooral te worden genoemd de in de literatuurlijst vermelde studies van Van Kempen en Janssens.
Willem I bouwde zijn regeringsapparaat op een al in de Bataafs-Franse tijd gevormde bureaucratische elite, die onder deze vorst het getij mee had in haar streven naar concentratie van macht en centralisatie van bestuur. Bureaucratische rompslomp en voortdurende administratieve veranderingen kenmerken de regeringsperiode van Willem I. Pogingen zoals in 1831 ondernomen om de uitdijende administratie in te dammen en tot "vereenvoudiging van bestuur" te komen, hadden in dit klimaat geen kans.
Een bemoeizuchtige regering wenste tot in details geïnformeerd te worden over de gang van zaken in de provincies. De centrale figuur in dit proces was de gouverneur, informatiebron én vertrouwensman van de regering.
De Zuid-Hollandse gouverneur A.F.J.A. van der Duyn van Maasdam omschrijft de bureaucratische rompslomp als "een waterval waar ieder paperas van de koning neerkomt bij de minister, en van de minister bij de gouverneur der provincie. Deze laatste deelt op zijn beurt het stuk mee aan de steden of plattelands gemeenten, of vraagt overwegingen en advies, en vervolgens herhaalt de gang zich, nu opklimmend" (geciteerd bij Van Kempen, Gouvernement, p. 306).
Zijn invloed was gebaseerd op de voorlopige instructie van 23 juni 1814, die 15 december 1820 door een definitieve werd vervangen. Overigens tonen beide versies weinig verschil, zodat hierna van de instructie van 1820 wordt uitgegaan.
Beide instructies afgedrukt in: Koenen, De Commissaris, p. 37 e.v. en p. 60. e.v.